【裁判字號】    98,訴,1066
【裁判日期】    981225
【裁判案由】    分割共有物
【裁判全文】
臺灣臺北地方法院民事判決              98年度訴字第1066號
原      告    丙○○
              戊○○
上  一  人
訴訟代理人    乙○○
原      告    丁○○
訴訟代理人    乙○○
原      告    壬○○
              己○○
兼上二人共同
訴訟代理人    癸○○
複  代理人    乙○○
被      告    庚○○
訴訟代理人    寅○○
被      告    巳○○
              未○○
              辰○○
上  一  人
訴訟代理人    酉○○
被      告    卯○○
              子○○
上  一  人
訴訟代理人    申○○
被      告    午○○
上  一  人
訴訟代理人    丑○○○
被      告    李木火（即林乞之繼承人）
上八人共同
訴訟代理人    甲○○
被      告    辛○○
上列當事人間分割共有物事件，本院於民國九十八年十一月十九
日言詞辯論終結，判決如下：
    主  文
兩造共有坐落臺北縣石碇鄉○○○段四分子小段三四地號、面積
四三四二平方公尺之土地、同小段三四之一地號、面積四一七平
方公尺之土地、同小段三四之二地號、面積三三○平方公尺之土
地、同小段三四之七地號、面積二七二平方公尺之土地、同小段
三四之八地號、面積一五○平方公尺之土地、同小段三八地號、
面積一八四平方公尺之土地、同小段三八之一地號、面積二一三
平方公尺之土地、同小段三八之二地號、面積一七五六平方公尺
之土地、同小段三八之三地號、面積五三平方公尺之土地、同小
段三八之四地號、面積六六四平方公尺之土地、同小段四一地號
、面積九七○平方公尺之土地、同小段四一之五地號、面積一○
六七平方公尺之土地、同小段四一之六地號、面積八四四平方公
尺之土地、同小段三四之四地號、面積一一六一平方公尺之土地
、同小段三四之四地號、面積一一六一平方公尺之土地、同小段
三四之九地號、面積一七九五平方公尺之土地、同小段四一之一
二地號、面積六四五平方公尺之土地、同小段四一之一四地號、
面積一○○九平方公尺之土地、同小段四一之二地號、面積三二
○平方公尺之土地、同小段四一之三地號、面積五八平方公尺之
土地應予合併分割為如附表及如臺北縣新店地政事務所九十八年
十月二十三日土地複丈成果圖所示：即同小段三四地號如附圖編
號D部分面積七三九平方公尺之土地、同小段三四之一地號面積
四一七平方公尺之土地、同小段三八之二地號如附圖編號C部分
面積二八一平方公尺之土地歸原告丙○○取得；同小段三八地號
如附圖編號A部分、面積一三五平方公尺之土地、同小段三八之
一地號、面積二一三平方公尺之土地、同小段三八之二地號如附
圖編號A部分、面積一○八八平方公尺之土地歸原告戊○○取得
；同小段三八地號如附圖編號B部分、面積四九平方公尺之土地
、同小段三八之二地號如附圖編號B部分、面積二九六平方公尺
之土地、同小段三八之二地號如附圖編號D部分、面積九一平方
公尺之土地、同小段三八之三地號、面積五三平方公尺之土地、
同小段三八之四地號、面積六六四平方公尺之土地、同小段四一
之三地號、面積五八平方公尺之土地歸原告丁○○取得；同小段
三四地號如附圖編號A部分、面積一二五七平方公尺之土地、同
小段四一地號如附圖編號A部分、面積二四五平方公尺之土地、
同小段四一之二地號如附圖編號A部分、面積一六○平方公尺之
土地歸原告癸○○取得；同小段三四之九地號、面積一七九五平
方公尺之土地歸原告壬○○取得；同小段四一地號如附圖編號B
部分、面積二四五平方公尺之土地、同小段四一之二地號如附圖
編號B部分、面積一六○平方公尺之土地、同小段四一之一四地
號、面積一○○九平方公尺之土地由被告庚○○、辛○○、原告
己○○共同取得，並依應有部分比例各三分之一之比例維持共有
；同小段三四地號如附圖編號C部分、面積一○七○平方公尺之
土地、同小段三四之七地號如附圖編號B部分、面積一二平方公
尺之土地、同小段三四之八地號如附圖編號A部分、面積一四七
平方公尺之土地、同小段四一之六地號、面積八四四平方公尺之
土地由被告巳○○、未○○、辰○○、卯○○、子○○、午○○
共同取得，並依應有部分比例各六分之一之比例維持共有；同小
段三四地號如附圖編號B部分、面積九四○平方公尺之土地、同
小段三四之七地號如附圖編號A部分、面積二六○平方公尺之土
地、同小段三四之八地號如附圖編號B部分、面積三平方公尺之
土地、同小段三四之四地號、面積一一六一平方公尺之土地、同
小段四一之五地號、面積一○六七平方公尺之土地、同小段四一
之一二地號、面積六四五平方公尺之土地歸被告李火木取得；同
小段三四地號如附圖編號E部分、面積三六六平方公尺之土地、
同小段三四之二地號、面積三三○平方公尺之土地均由原告癸○○、壬○○、被告庚○○、辛○○、原告己○○、被告巳○○、
未○○、辰○○、卯○○、子○○、午○○、李火木共同取得，
並依原告癸○○、林順福應有部分各六分之一、被告庚○○、辛○○、原告己○○應有部分各十八分之一、被告巳○○、未○○
、辰○○、卯○○、子○○、午○○應有部分各三六分之一、被
告李火木應有部分三分之一之比例維持共有；同小段四一地號如
附圖編號C部分、面積四八○平方公尺之土地由原告丙○○、戊○○、丁○○、癸○○、壬○○、被告庚○○、辛○○、原告己○○、被告巳○○、未○○、辰○○、卯○○、子○○、午○○
、李火木共同取得，並依原告丙○○、戊○○、丁○○應有部分
各十二分之一、原告癸○○、壬○○應有部分各八分之一、被告
庚○○、辛○○、原告己○○應有部分各二四之一、被告巳○○
、未○○、辰○○、卯○○、子○○、午○○應有部分各四八分
之一、被告李火木應有部分四分之一之比例維持共有。
訴訟費用由原告丙○○、戊○○、丁○○各負擔十二分之一，原
告癸○○、壬○○各負擔八分之一，被告庚○○、辛○○、原告
己○○各負擔二四之一，被告巳○○、未○○、辰○○、卯○○
、子○○、午○○各負擔四八分之一，餘由被告李火木負擔。
    事  實
壹、程序方面：
一、被告辛○○未於言詞辯論期日到場，核無民事訴訟法第386
    條所列各款情形，爰依原告之聲請，由其一造辯論而為判決
    。
貳、實體部分：
一、原告起訴主張：
  (一)坐落臺北縣石碇鄉○○○段四分子小段三四地號、面積四三
    四二平方公尺之土地、同小段三四之一地號、面積四一七平
    方公尺之土地、同小段三四之二地號、面積三三○平方公尺
    之土地、同小段三四之七地號、面積二七二平方公尺之土地
    、同小段三四之八地號、面積一五○平方公尺之土地、同小
    段三八地號、面積一八四平方公尺之土地、同小段三八之一
    地號、面積二一三平方公尺之土地、同小段三八之二地號、
    面積一七五六平方公尺之土地、同小段三八之三地號、面積
    五三平方公尺之土地、同小段三八之四地號、面積六六四平
    方公尺之土地、同小段四一地號、面積九七○平方公尺之土
    地、同小段四一之五地號、面積一○六七平方公尺之土地、
    同小段四一之六地號、面積八四四平方公尺之土地、同小段
    三四之四地號、面積一一六一平方公尺之土地、同小段三四
    之四地號、面積一一六一平方公尺之土地、同小段三四之九
    地號、面積一七九五平方公尺之土地、同小段四一之一二地
    號、面積六四五平方公尺之土地、同小段四一之一四地號、
    面積一○○九平方公尺之土地、同小段四一之二地號、面積
    三二○平方公尺之土地、同小段四一之三地號、面積五八平
    方公尺之土地（下稱系爭十九筆土地）為兩造所共有，兩造
    應有部分比例為：原告丙○○、戊○○、丁○○各為十二分
    之一，原告癸○○、壬○○各為八分之一，被告庚○○、辛○○、原告己○○各為二四之一，被告巳○○、未○○、辰
    ○○、卯○○、子○○、午○○各為四八分之一，被告李火
    木為四分之一，原告就部分土地願意以如附表所示方式與其
    餘共有人維持共有，系爭十九筆土地並無因物之使用目的不
    能分割之情事，或契約訂有不分割之期限，兩造間無法為分
    割之協議，爰依民法第八百二十三條以下之規定，請求合併
    分割系爭十九筆土地，其分割方法，請求依附表及如臺北縣
    新店地政事務所九十八年十月二十三日土地複丈成果圖所示
    分割方案分割。
  (二)為此聲明：如主文第一項所示。
二、被告庚○○、巳○○、未○○、辰○○、卯○○、子○○、
    午○○、李火木則抗辯稱：
  (一)被告庚○○、巳○○、未○○、辰○○、卯○○、子○○、
    午○○、李火木均同意如附表及臺北縣新店地政事務所九十
    八年十月二十三日土地複丈成果圖所示分割方案分割，就部
    分土地並願意以如附表所示方式與其餘共有人維持共有。
  (二)為此聲明：如主文第一項所示。
三、被告辛○○未於言詞辯論期日到場，亦未提出書狀作任何聲
    明或陳述。
四、原告主張系爭十九筆土地）為兩造所共有，兩造應有部分比
    例為：原告丙○○、戊○○、丁○○各為十二分之一，原告
    癸○○、壬○○各為八分之一，被告庚○○、辛○○、原告
    己○○各為二四之一，被告巳○○、未○○、辰○○、卯○○、子○○、午○○各為四八分之一，被告李火木為四分之
    一等情，有系爭十九筆土地之土地登記第二類謄本附卷足憑
    ，復為被告庚○○、巳○○、未○○、辰○○、卯○○、子
    ○○、午○○、李火木所不爭執，而被告辛○○已於相當時
    期受合法通知，而於言詞辯論期日不到場，亦未提出準備書
    狀爭執，依民事訴訟法第二百八十條第三項前段準用同條第
    一項規定，對原告主張之前開事實，視同自認，堪信為真實
    。
五、經查：
  (一)按「分割共有物之訴，係就同一共有關係之共有物，予以分
    割，使共有人各就共有物之一部分單獨取得所有權之形成訴
    訟。故數共有物，除依其性質及其共有人與應有部分均相同
    ，並經共有人全體同意者外，尚難認其得為合併分割」，有
    最高法院八十五年度台上字第二九五九號判決意旨可資參照
    ，可知，如數共有土地之性質、共有人與應有部分均相同，
    且經全體共有人同意，即得為合併分割；且依九十八年一月
    二十三日修正公布，同年七月二十四日施行之民法第八百二
    十四條第五項「共有人相同之數不動產，除法令另有規定外
    ，共有人得請求合併分割」之規定，除法律另有禁止規定外
    ，即應准予合併分割。系爭十九筆土地共有人及應有部分均
    相同，共有人均同意合併分割，是原告請求將系爭十九筆土
    地合併分割，為有理由，亦應准許。
  (二)再按，共有人因共有物分割之方法不能協議決定，而提起請
    求分割共有物之訴，應由法院斟酌當事人之聲請、共有物之
    性質、經濟效用及全體共有人之利益、意願等公平決定之。
    則本院審酌：坐落臺北縣石碇鄉○○○段四分子小段三四地
    號、面積四三四二平方公尺之土地、同小段三四之一地號、
    面積四一七平方公尺之土地、同小段三四之二地號、面積三
    三○平方公尺之土地、同小段三四之七地號、面積二七二平
    方公尺之土地、同小段三四之八地號、面積一五○平方公尺
    之土地、同小段三八地號、面積一八四平方公尺之土地、同
    小段三八之一地號、面積二一三平方公尺之土地、同小段三
    八之二地號、面積一七五六平方公尺之土地、同小段三八之
    三地號、面積五三平方公尺之土地、同小段三八之四地號、
    面積六六四平方公尺之土地、同小段四一地號、面積九七○
    平方公尺之土地、同小段四一之五地號、面積一○六七平方
    公尺之土地、同小段四一之六地號、面積八四四平方公尺之
    土地等十三筆土地同屬農牧用地，同小段三四之四地號、面
    積一一六一平方公尺之土地、同小段三四之四地號、面積一
    一六一平方公尺之土地、同小段三四之九地號、面積一七九
    五平方公尺之土地、同小段四一之一二地號、面積六四五平
    方公尺之土地、同小段四一之一四地號、面積一○○九平方
    公尺之土地等四筆土地同屬林業用地，同小段四一之二地號
    、面積三二○平方公尺之土地、同小段四一之三地號、面積
    五八平方公尺之土地則為林業用地，業經業經本院勘驗現場
    ，製有勘驗筆錄，並有臺北縣新店地政事務所九十八年十月
    二十三日土地複丈成果圖附卷足憑，而原告所主張之分割分
    案，業經被告庚○○、巳○○、未○○、辰○○、卯○○、
    子○○、午○○、李火木表示同意，原告與被告庚○○、巳
    ○○、未○○、辰○○、卯○○、子○○、午○○、李火木
    並均表示就部分土地並願意以如附表所示方式與其餘共有人
    維持共有，且系爭十九筆土地倘以原告所主張分割方案進行
    分割，分割後取得該部分土地者即可發揮較大之土地經濟效
    用，故本院斟酌系爭十九筆土地之地形、使用現況、及當事
    人之意願等情，爰命以原物分配於各共有人，並以附表及如
    臺北縣新店地政事務所九十八年十月二十三日土地複丈成果
    圖所示方案進行分割，即同小段三四地號如附圖編號D部分
    面積七三九平方公尺之土地、同小段三四之一地號面積四一
    七平方公尺之土地、同小段三八之二地號如附圖編號C部分
    面積二八一平方公尺之土地歸原告丙○○取得；同小段三八
    地號如附圖編號A部分、面積一三五平方公尺之土地、同小
    段三八之一地號、面積二一三平方公尺之土地、同小段三八
    之二地號如附圖編號A部分、面積一○八八平方公尺之土地
    歸原告戊○○取得；同小段三八地號如附圖編號B部分、面
    積四九平方公尺之土地、同小段三八之二地號如附圖編號B
    部分、面積二九六平方公尺之土地、同小段三八之二地號如
    附圖編號D部分、面積九一平方公尺之土地、同小段三八之
    三地號、面積五三平方公尺之土地、同小段三八之四地號、
    面積六六四平方公尺之土地、同小段四一之三地號、面積五
    八平方公尺之土地歸原告丁○○取得；同小段三四地號如附
    圖編號A部分、面積一二五七平方公尺之土地、同小段四一
    地號如附圖編號A部分、面積二四五平方公尺之土地、同小
    段四一之二地號如附圖編號A部分、面積一六○平方公尺之
    土地歸原告癸○○取得；同小段三四之九地號、面積一七九
    五平方公尺之土地歸原告壬○○取得；同小段四一地號如附
    圖編號B部分、面積二四五平方公尺之土地、同小段四一之
    二地號如附圖編號B部分、面積一六○平方公尺之土地、同
    小段四一之一四地號、面積一○○九平方公尺之土地由被告
    庚○○、辛○○、原告己○○共同取得，並依應有部分比例
    各三分之一之比例維持共有；同小段三四地號如附圖編號C
    部分、面積一○七○平方公尺之土地、同小段三四之七地號
    如附圖編號B部分、面積一二平方公尺之土地、同小段三四
    之八地號如附圖編號A部分、面積一四七平方公尺之土地、
    同小段四一之六地號、面積八四四平方公尺之土地由被告巳
    ○○、未○○、辰○○、卯○○、子○○、午○○共同取得
    ，並依應有部分比例各六分之一之比例維持共有；同小段三
    四地號如附圖編號B部分、面積九四○平方公尺之土地、同
    小段三四之七地號如附圖編號A部分、面積二六○平方公尺
    之土地、同小段三四之八地號如附圖編號B部分、面積三平
    方公尺之土地、同小段三四之四地號、面積一一六一平方公
    尺之土地、同小段四一之五地號、面積一○六七平方公尺之
    土地、同小段四一之一二地號、面積六四五平方公尺之土地
    歸被告李火木取得；同小段三四地號如附圖編號E部分、面
    積三六六平方公尺之土地、同小段三四之二地號、面積三三
    ○平方公尺之土地均由原告癸○○、壬○○、被告庚○○、
    辛○○、原告己○○、被告巳○○、未○○、辰○○、卯○○、子○○、午○○、李火木共同取得，並依原告癸○○、
    林順福應有部分各六分之一、被告庚○○、辛○○、己○○
    應有部分各十八分之一、被告巳○○、未○○、辰○○、卯
    ○○、子○○、午○○應有部分各三六分之一、被告李火木
    應有部分三分之一之比例維持共有；同小段四一地號如附圖
    編號C部分、面積四八○平方公尺之土地由原告丙○○、戊○○、丁○○、癸○○、壬○○、被告庚○○、辛○○、原
    告己○○、被告巳○○、未○○、辰○○、卯○○、子○○
    、午○○、李火木共同取得，並依原告丙○○、戊○○、丁○○應有部分各十二分之一、原告癸○○、壬○○應有部分
    各八分之一、被告庚○○、辛○○、原告己○○應有部分各
    二四之一、被告巳○○、未○○、辰○○、卯○○、子○○
    、午○○應有部分各四八分之一、被告李火木應有部分四分
    之一之比例維持共有。
五、從而，原告依民法第八百二十三條第一項之規定，起訴請求
    原物分割兩造共有系爭土地，洵屬有據，應予准許。
六、兩造其餘之攻擊及防禦方法，經本院斟酌後，認為均不足以
    影響本判決之結果，無逐一詳予論駁之必要，併此敘明。
七、另因共有物分割之事件涉訟，由敗訴當事人負擔顯失公平者
    ，法院得酌量情形，命勝訴之當事人負擔其一部，民事訴訟
    法第八十條之一定有明文。經查，系爭十九筆土地雖因兩造
    無法達成分割協議，原告因而提起訴訟，但兩造均因系爭十
    九筆土地之分割而互蒙其利，故依上開規定，本院認此部分
    訴訟費用應由兩造按分割前之原所有權應有部分比例負擔。
八、據上論結，依民事訴訟法第三百八十五條第一項前段、第八
    十條之一，判決如主文。
中    華    民    國    98    年    12    月    25    日
                  民事第二庭    法  官  李家慧
以上正本係照原本作成。
如對本判決上訴，須於判決送達後20日內向本院提出上訴狀。
中    華    民    國    98    年    12    月    25    日
                                書記官  康翠真

司法院資訊處製作；財團法人民間司法改革基金會備份。
